【裁判字號】    89,自緝,37
【裁判日期】    890817
【裁判案由】    詐欺等
【裁判全文】
台灣台北地方法院刑事判決                    八十九年度自緝字第三七號
    自  訴  人  甲○○
    被      告  乙○○
    選任辯護人  林思銘
右列被告因詐欺等案件，經自訴人提起自訴，本院判決如左：
    主      文
乙○○連續行使偽造私文書，足以生損害於他人，處有期徒刑伍月；偽造甲○○、黃
淑聆之標單貳紙均沒收。
    事      實
一、乙○○於民國八十四年五月間，自任會首，邀集李惠萱、鍾武明、黃淑聆、甲○
    ○（以李明祥名義參加）等人（含會首乙○○共二十一會）參加其位於桃園縣平
    鎮市○○○街三二號十二樓之住處所召集之「民間互助會」，每會會金新台幣（
    下同）三萬元，採內標方式，並於每月十日在上址開標，原擬至八十六年一月十
    日止結束；詎乙○○因理財不當，明知財務已週轉困難，並無還款能力；又鑑於
    互助會之會員於投標日，常未至投標現場投標，而認有機可乘，竟意圖為自己不
    法之所有，並基於概括之犯意，分別於八十五年七月十日、八月十日，連續偽造
    會員甲○○、黃淑聆等二人之標單（書寫甲○○六．一００元、黃淑聆五．一０
    ０元），冒名參與投標而得標，致使不知情之活會會員及被冒名之康、黃二人均
    陷於錯誤、信以為真而交付各該次會款（二次冒標分別詐得一六七．三００元及
    一七四．三００元），足生損害於被冒標之甲○○、黃淑聆二人及其餘活會會員
    。嗣乙○○於八十六年九月十日，宣告上開互助會停標，經甲○○、黃淑聆等會
    員互相查證，始知悉上情。
二、案經甲○○提起自訴。
    理      由
一、訊據被告乙○○坦承於前開時地召組民間互助會，並分別以甲○○、黃淑聆二人
    名義投標，於八十六年九月間停標，惟矢口否認右揭犯行，辯稱：以康、黃二人
    名義投標，均事先得其同意云云；惟查右揭犯罪事實迭據自訴人甲○○於本院審
    理時指訴綦詳，核與證人應正輝（黃淑聆之夫）於本院審理時證述情節相符；第
    查被告宣告互助會停標後，不研商清償債務，反而避不見面，經本院通緝始到案
    ，足徵其以冒標方式，行詐騙之實甚明；此外又有會單影本一紙及六十萬元本票
    一紙在卷可稽；是被告上開所辯無非係臨訟卸責之詞，不足採信。事證明確，被
    告犯行堪以認定。
二、查民間互助會之標單，通常均僅在紙上簡略記載會員姓名及一定金額而已，故純
    就標單內容本身觀之，尚不足以獨立表示一定用意之證明，惟依我國民間互助會
    之習慣，標單卻係足以表示欲競標之會員所出具願以記載之金額為利息（即標金
    ）而標取該互助會會款用意之證明，是標單並非刑法第二百十條純正之私文書，
    而係刑法第二百二十條第一項以文書論之私文書（最高法院七十四年台上字第一
    七九九號判決參照、七十四年六月十五日 (74)廳刑一字第四五二號函亦同此見
    解）。被告假冒甲○○、黃淑聆二人名義偽造標單，並持以行使參與競標，以供
    詐取會款，使不知情之甲○○、黃淑聆及其餘活會會員均陷於錯誤，如數交付會
    款，足以生損害於被冒標之甲○○、黃淑聆二人及其餘活會會員；核被告所為，
    係犯刑法第二百十六條、第二百二十條第一項、第二百十條之行使偽造私文書罪
    及第三百三十九條第一項之詐欺取財罪。其於標單上偽造被冒標會員署押之犯行
    係偽造私文書之階段行為，偽造私文書後復持以行使，偽造之低度行為為行使之
    高度行為所吸收，均不另論罪，僅依行使偽造私文書論擬。又被告一次之冒標行
    為，同時詐騙被冒標會員及多數活會會員，致多人同時陷於錯誤因而交付財物，
    係一行為侵害數法益，觸犯數詐欺取財罪名，為同種想像競合犯，應依刑法第五
    十五條想像競合犯之規定，從一詐欺取財罪處斷。另被告先後二次行使偽造私文
    書及詐欺取財之犯行，時間緊接，方法相同，觸犯構成要件相同之罪名，顯係基
    於概括犯意反覆為之，均應依刑法第五十六條連續犯之規定論以一罪，並加重其
    刑。又被告就所犯連續行使偽造私文書與連續詐欺之二罪，主觀上有以行使為造
    私文書作為施用整個詐術行為方法之意思；且客觀上利用互助會行詐欺者，亦須
    常以行使偽造私文書之方式來達其詐財之目的，二者間實有方法結果之牽連關係
    ，應再從一重之連續行使偽造文書罪論處。爰審酌被告利用我國傳統上基於親友
    間互助合作以融通資金之民意良善金融制度從事詐財；暨本院再酌被告犯罪所生
    危害、所得利益，犯罪後態度等一切情狀，量處如主文所示之刑，以示懲愓。
三、被告偽造會員甲○○、黃淑聆等二人之標單（書寫甲○○六．一００元、黃淑聆
    五．一００元），均為被告所有，且係供犯罪所用之物，雖未扣案，惟並無證據
    證明業已滅失，爰依刑法第三十八條第一項第二款之規定宣告沒收；至上開標單
    上偽造之簽名署押，因無從與標單分割，爰不另依刑法第二百十九條之規定宣告
    沒收，附此敘明。
四、自訴意旨雖未敘及被告偽造黃淑聆之標單（書寫金額及姓名）冒名投標，詐取會
    款，另涉刑法第二百十六條、第二百二十條第一項、第二百十條偽造私文書及第
    三百三十九條第一項詐欺取財之犯行，惟此部分事實與自訴部分具有有連續犯之
    裁判上一罪關係，基於審判不可分之原則，本院應併予審究。
據上論斷，應依刑事訴訟法第三百四十三條、第二百九十九條第一項前段，刑法第五
十六條、第二百十六條、第二百二十條第一項、第二百十條、第三百三十九條第一項
、第五十五條、第三十八條第一項第二款，罰金罰鍰提高標準條例第一條前段，判決
如主文。
中      華      民      國      八十九      年    八    月    十七      日
                                台灣台北地方法院刑事第六庭
                                            法  官  梁耀鑌
右正本證明與原本無異。
如不服本判決，應於判決送達後十日內，向本院提出上訴狀。
                                            書記官  呂淑芳
中      華      民      國      八十九      年    八    月    廿一      日
附錄本案論罪科刑法條全文：
刑法第三百三十九條：
意圖為自己或第三人不法之所有，以詐術使人將本人或第三人之物交付者，處五年以
下有期徒刑、拘役或科或併科一千元以下罰金。
以前項方法得財產上不法之利益或使第三人得之者，亦同。
前二項之未遂犯罰之。
刑法第二百十條：
偽造、變造私文書，足以生損害於公眾或他人者，處五年以下有期徒刑。
刑法第二百十六條：
行使第二百十條至第二百十五條之文書者，依偽造、變造文書或登載不實事項或使登
載不實事項之規定處斷。
刑法第二百二十條第一項：
在紙上或物品上之文字、符號、圖畫、照像，依習慣或特約，足以為表示其用意之證
明者，關於本章及本章以外之罪，以文書論。


司法院資訊處製作；財團法人民間司法改革基金會備份。
